臺灣新竹地方法院民事判決  
111年度訴字第309號
原      告  財政部國有財產署中區分署

法定代理人  趙子賢  
訴訟代理人  林琦勝律師
複 代 理人  黃曉薇律師
被      告  鄭瑞宏  
上列當事人間返還土地等事件，本院於民國111年8月29日辯論終
結，判決如下：
    主  文
被告應將坐落新竹縣○○鄉○○段○○○地號土地如附圖所示標示A部分
（面積二八點一八平方公尺）之廢棄物除去騰空，並將土地返還
予原告。
被告應給付原告新臺幣壹萬伍仟零伍拾參元，及自民國一一一年
四月十四日起至清償日止，按年息百分之五計算之利息，暨自民
國一一一年八月一日起至返還前項土地之日止，按月給付原告新
臺幣陸佰零壹元。
訴訟費用由被告負擔。
本判決第一項於原告以新臺幣貳拾柒萬玖仟元為被告供擔保後，
得假執行。
本判決第二項於原告以新臺幣伍仟壹佰元為被告供擔保後，得假
執行。
本判決第二項所命給付，就已到期部分，於原告以新臺幣貳佰元
為被告供擔保後，得假執行。 
    事實及理由
壹、程序方面：
  ㈠按訴狀送達後，原告不得將原訴變更或追加他訴，但請求之
    基礎事實同一、擴張或減縮應受判決事項之聲明、不甚礙被
    告之防禦或訴訟之終結者，不在此限，民事訴訟法第255條
    第1項但書第2、3、7款分別定有明文。次按不變更訴訟標的
    ，而補充或更正事實上或法律上之陳述者，非為訴之變更或
    追加，民事訴訟法第256條亦有明文。查本件原告起訴時，
    其訴之聲明原以：㈠被告應將坐落新竹縣○○鄉○○段000地號土
    地（下稱系爭土地）上，如原證二（見本院卷第19頁）略圖
    所示之廢棄物等地上物（詳以地政機關實測為準）除去騰空
    ，並將土地返還予原告；㈡被告應給付原告新臺幣（下同）1
    7,066元，及自起訴狀繕本送達翌日起至清償日止，按年息
    百分之5計算之利息。暨自民國111年2月1日起至返還土地之
    日止，按月給付原告896元；㈢訴訟費用由被告負擔；㈣願供
    擔保，請准宣告假執行（見本院卷第11頁）。嗣經本院囑請
    新竹縣新湖地政事務所人員現場實施測量後，原告乃依測量
    結果，於111年8月23日具狀將原訴之聲明第1、2項變更為：
    ㈠被告應將系爭土地上，如新竹縣新湖地政事務所111年7月6
    日複丈成果圖（見本院卷第65頁，即本判決附圖，下稱附圖
    ）所示A部分面積28.18平方公尺之廢棄物除去騰空，並將土
    地返還予原告；㈡被告應給付原告15,053元，暨自起訴狀繕
    本送達翌日起至清償日止，按年息百分之5計算之利息。並
    自111年8月1日起至返還土地之日止，按月給付原告601元（
    見本院卷第79頁）。經核原告所為上開訴之變更、補充，核
    屬因測量而確定占用系爭土地之位置及使用之面積後，所為
    之補充及更正事實上陳述，或屬單純擴張、減縮應受判決事
    項之聲明，且其請求之基礎事實同一，亦不甚礙被告之防禦
    及訴訟之終結，揆諸前開規定核無不合，應予准許。
  ㈡被告經合法通知，未於言詞辯論期日到場，核無民事訴訟法
    第386條各款所列情形，爰依原告聲請由其一造辯論而為判
    決。
貳、實體事項：
一、原告起訴主張：
　㈠系爭土地為中華民國所有，由原告管理。而被告現無權占用
    系爭土地，在其上堆置廢棄物，占用系爭土地面積28.18平
    方公尺，為此爰依民法第767條規定提起本件訴訟，請求被
    告應將上開地上物除去騰空，並將系爭土地返還原告。
　㈡又被告無權占用系爭土地，因此受有相當於租金之不當得利
    ，為此另依民法不當得利法律關係，請求被告給付自110年2
    月起至111年7月止，期間之不當得利共15,053元，並自111
    年8月1日起至被告返還系爭土地之日止，按月給付原告601
    元。而不當得利之計算方式，係依土地法第105條準用同法
    第97條規定，於申報地價年息百分之10以內請求，原告就此
    部分以申報地價年息百分之5計算，系爭土地109年之申報地
    價為每平方公尺8,400元，111年之申報地價為每平方公尺5,
    124元，被告占用系爭土地之面積為28.18平方公尺，110年2
    月起每月不當得利金額為986元【計算式：28.18平方公尺（
    占用面積）×8,400元（申報地價）×5%（年息）÷12月=986元
    （小數點以下無條件捨去）】，111年1月起每月不當得利金
    額為601元【計算式：28.18平方公尺（占用面積）×5,124元
    （申報地價）×5%（年息）÷12月＝601元（小數點以下無條件
    捨去）】，是被告自110年2月起至111年7月止之不當得利金
    額為15,053元（計算式：986元×11月+601元×7月=15,053元
    ）。爰請求被告給付自110年2月起至111年7月止相當於租金
    之不當得利15,053元，並自111年8月1日起至返還占用土地
    之日止，按月給付原告601元。並聲明：如主文第1至3項所
    示；願供擔保請准宣告假執行。
二、被告經合法通知，未於言詞辯論期日到場，亦未提出書狀作
    任何聲明或陳述。
三、本院之判斷：
  ㈠原告主張系爭土地為國有土地，原告為管理機關，被告自110
    年2月起擅自在系爭土地上堆置廢棄物等事實，業據其提出
    系爭土地查詢資料、地籍圖、略圖、現場照片等為證（見本
    院卷第15至21頁），並經本院偕同兩造至現場履勘，系爭土
    地遭占用之部分，現況為遭棄置家庭廢棄物，有廢棄床墊、
    廢木材、塑膠浪板等，及囑託地政人員測量屬實，製有勘驗
    筆錄及新竹縣新湖地政事務所111年7月28日新湖地測字第11
    12300336號函暨其所檢附土地複丈成果圖在卷可稽（見本院
    卷第59、63、65頁），另被告自110年4月26日前2至3月間某
    時起，將床墊、泡棉、保麗龍等廢塑膠混合物、廢彈簧床墊
    、夾雜廢玻璃生活垃圾及廢木材混合物等棄置在系爭土地，
    涉嫌犯廢棄物清理法第46條第4款之罪嫌，業經檢察官提起
    公訴乙情，有台灣新竹地方檢察署檢察官110年度偵字第761
    1、10686、13934號起訴書附卷供參，被告迄未到場爭執，
    亦未提出任何有利於己之聲明、陳述或證據以供本院審酌，
    自堪信原告之主張為真。
  ㈡按所有權人對於無權占有或侵奪其所有物者，得請求返還之
    ；對於妨害其所有權者，得請求除去之，民法第767條第1項
    前、中段定有明文。從而，被告既未提出證明足認其有任何
    占用系爭土地之合法權源，原告依前揭規定，請求被告應將
    系爭土地上之廢棄物除去騰空，並將系爭土地返還予原告，
    於法有據，應予准許。
　㈢次按無法律上原因而受有利益，致他人受損害者，應返還其
    利益，民法第179條定有明文。而無權占有他人之土地，可
    能獲得相當於租金之利益，並致土地所有權人無法對土地為
    使用收益，而受有同額之損害，應為社會通常觀念（最高法
    院61年台上字第1695號判例意旨參照）。又城市地方房屋之
    租金，以不超過土地及其建築物申報總價年息百分之10為限
    ，土地法第97條第1項定有明文，而該條規定於租用基地建
    築房屋準用之，土地法第105條亦規定甚明。所謂土地之總
    價額，係指法定地價而言，土地所有權人依土地法所申報之
    地價為法定地價，土地法施行法第25條、土地法第148條分
    別定有明文。另基地租金之數額，除以基地申報地價為基礎
    外，尚須斟酌基地之位置，工商業繁榮之程度，承租人利用
    基地之經濟價值及所受利益等項，並與鄰地租金相比較，以
    為決定（最高法院68年台上字第3071號判例意旨參照）。
　㈣查被告自110年4月26日前2至3月間某時起，即屬無權占用系
    爭土地，已如前述，堪認被告自該時起，當受有相當於租金
    之利益，且無法律上原因，同時致原告受有損害，是原告依
    民法第179條之規定，請求被告給付相當於租金之不當得利
    ，自屬有據。又查如附圖所示A部分之廢棄物使用範圍，占
    用系爭土地之面積為28.18平方公尺，而依原告所提出之土
    地建物查詢資料及本院依職權查得之申報地價查詢資料（見
    本院卷第15頁）所示，系爭土地109年1月之申報地價為每平
    方公尺8,400元，111年1月之申報地價為每平方公尺5,124元
    。又系爭土地有部分為現有道路，對外連接新竹縣湖口鄉中
    正路，附近為住宅，中正路上有一些商店，交通尚稱便利，
    此經本院到場履勘屬實（見本院卷第59頁），是本院斟酌系
    爭土地坐落位置、工商繁榮程度、交通狀況、經濟用途以及
    被告利用系爭土地情形及所得利益等情狀，認本件不當得利
    數額，以申報地價之年息百分之5計算，應屬合理，故依此
    計算，被告自110年2月起每月應給付予原告相當於租金之不
    當得利數額為986元【計算式：28.18平方公尺（占用面積）
    ×8,400元（申報地價）×5%（年息）÷12月=986元（小數點以
    下無條件捨去）】，111年1月起每月應給付予原告相當於租
    金之不當得利數額為601元【計算式：28.18平方公尺（占用
    面積）×5,124元（申報地價）×5%（年息）÷12月＝601元（小
    數點以下無條件捨去）】。
　㈤從而，原告請求被告給付自110年2月起至111年7月止相當於
    租金之不當得利15,053元（計算式：986元×11月+601元×7月
    =15,053元），核屬有據，應予准許。再被告自111年8月起
    迄今尚未返還系爭土地，故原告另請求被告給付自111年8月
    1日起至返還土地之日止，按月給付601元，為有理由，應予
    准許。
　㈥末按給付無確定期限者，債務人於債權人得請求給付時，經
    其催告而未為給付，自受催告時起，負遲延責任。其經債權
    人起訴而送達訴狀，或依督促程序送達支付命令，或為其他
    相類之行為者，與催告有同一之效力；遲延之債務，以支付
    金錢為標的者，債權人得請求依法定利率計算之遲延利息；
    應付利息之債務，其利率未經約定，亦無法律可據者，週年
    利率為百分之5，民法第229條第2項、第233條第1項前段、
    第203條分別定有明文。本件原告對被告之不當得利債權，
    並未定有給付期限，依前揭規定，被告應自起訴狀繕本送達
    之翌日起負遲延責任。查本件起訴狀繕本係於111年4月13日
    送達於被告，有送達證書附卷可證（見本院卷第41頁），是
    原告請求被告給付自起訴狀繕本送達翌日即111年4月14日起
    至清償日止，按年息百分之5計算之利息，即屬有據，應予
    准許。
四、綜上所述，被告占有使用系爭土地如附圖所示A部分，用以
    堆置廢棄物，並無正當權源，原告依民法第767條第1項之規
    定，請求被告將如附圖所示A部分，面積28.18平方公尺之廢
    棄物除去騰空，並將占用之土地返還予原告。並依民法第17
    9條之規定，請求被告給付相當於租金之不當得利15,053元
    ，及自111年4月14日起至清償日止，按年息百分之5計算之
    利息，暨自111年8月1日起至返還前開土地之日止，按月給
    付原告601元，均有理由，應予准許。
五、原告陳明願供擔保聲請宣告假執行，經核無不合，爰酌定相
    當擔保金額准許之。
六、本件判決基礎已臻明確，兩造其餘攻擊防禦方法及訴訟資料
    ，經本院斟酌後，核與判決結果不生影響，爰不一一論述。
七、據上論結，本件原告之訴為有理由，依民事訴訟法第385條
    第1項前段、第78條、第390條第2項，判決如主文。
   
中　　華　　民　　國　　111 　年　　9 　　月　　16　　日
                  民事第一庭法　　　官　蔡欣怡
以上正本係照原本作成。　　　　　　　　　
如對本判決上訴，須於判決送達後20日內向本院提出上訴狀。如
委任律師提起上訴者，應一併繳納上訴審裁判費。
中　　華　　民　　國　　111 　年　　9 　　月　　19　　日
                            書  記  官  吳雅真